臺灣高等法院刑事判決
110年度上易字第1132號
上  訴  人  
即  被  告  吳沛璇



選任辯護人  郭百祿法扶律師
上列上訴人因詐欺案件，不服臺灣基隆地方法院110年度易字第4
0號，中華民國110年4月21日第一審判決（起訴案號：臺灣基隆
地方檢察署109年度偵字第6490號），提起上訴，本院判決如下
：
    主  文
上訴駁回。
    事  實
一、吳沛璇明知個人申辦之行動電話門號係供個人使用之工具，
    亦知悉社會上使用他人門號詐欺被害人將款項匯入後提領之
    案件層出不窮，如將自己所申辦之行動電話門號提供予他人
    使用，極可能遭第三人供作財產犯罪之用，竟以縱有人以其
    行動電話門號作為從事財產犯罪之工具，亦不違背其本意之
    不確定幫助犯意，於民國108年7月30日至108年9月3日上午9
    時53分前之某日、時，在不詳地點，以不詳方式，將其所申
    辦之門號0000000000號（下稱系爭門號）SIM卡，提供予某
    真實姓名年籍不詳之成年詐欺集團成員使用，以此方式幫助
    其人及其所屬之詐騙集團成員從事詐欺取財之犯行。嗣該詐
    騙集團成員取得系爭門號SIM卡後，即共同意圖為自己不法
    之所有，基於詐欺取財之犯意，於108年9月3日上午9時53分
    許，先由某不詳成年詐騙集團成員以系爭門號撥打電話與胡
    華世珍聯繫，自稱係胡華世珍之姪女華芳君，佯稱急需用錢
    ，需向胡華世珍借款新臺幣（下同）15萬元云云，致胡華世
    珍陷於錯誤，於108年9月3日中午12時許，至址設新北市○○
    區○○路0段0號之三重區農會，依該詐騙集團成員指示，臨櫃
    匯款15萬元至陳宥成國泰世華商業銀行帳戶（下稱陳宥成帳
    戶，帳號詳卷；陳宥成所涉幫助詐欺等犯行，由檢察官另行
    偵辦），該款項旋遭上開詐騙集團成員提領一空。嗣因胡華
    世珍發覺有異，始知受騙。
二、案經胡華世珍訴由臺中市政府警察局第五分局報告臺灣臺中
    地方檢察署檢察官呈請臺灣高等檢察署檢察長令轉臺灣基隆
    地方檢察署檢察官偵查起訴。
    理  由
壹、程序部分：
一、證人即告訴人胡華世珍（下稱告訴人）於警詢證述之證據能
    力：
　　按被告以外之人於審判外之言詞或書面陳述，除法律有規定
    者外，不得做為證據。被告以外之人於檢察事務官、司法警
    察官或司法警察調查中所為之陳述，與審判中不符時，其先
    前之陳述具有較可信之特別情況，且為證明犯罪事實存否所
    必要者，得為證據，刑事訴訟法第159條第1項、第159條之2
     分別定有明文。所謂「具有較可信之特別情況」，應係指
    該被告以外之人於檢察事務官、司法警察官或司法警察調查
    中所為之陳述，與審判中不符，而其先前之陳述，從客觀上
    之環境或條件等情況加以觀察，有足以取代審判中經反對詰
    問之可信性保證者（最高法院96年度台上字第5979號判決意
    旨參照）。查告訴人於警詢中之證述，性質上屬上訴人即被
    告吳沛璇（下稱被告）以外之人於審判外所為之言詞陳述，
    且辯護人就告訴人證述之證據能力表示爭執，然告訴人尚有
    於原審所為具有證據能力之證述可供做為證據，又告訴人於
    警詢所為之證述，與原審之證述相較，非屬除該項傳聞證述
    外，已無從再就同一供述取得與其審判外陳述之相同供述內
    容，倘以其他證據代替，亦無從達到同一目的之情形之「必
    要性」要件，是告訴人於警詢所為供述無證據能力。
二、次按被告以外之人於審判外之陳述，雖不符刑事訴訟法第15
    9條之1至第159條之4之規定，而經當事人於審判程序同意作
    為證據，法院審酌該言詞陳述或書面陳述作成時之情況，認
    為適當者，亦得為證據；當事人、代理人或辯護人於法院調
    查證據時，知有第159條第1項不得為證據之情形，而未於言
    詞辯論終結前聲明異議者，視為有前項之同意，同法第159
    條之5第1項、第2項有明文規定。查本判決下列認定事實所
    引用之本院作為得心證依據之被告以外之人於審判外陳述，
    經本院審理時逐項提示，除上開爭執而業如前述外，就所餘
    部分，檢察官、被告及辯護人均同意作為證據而並未爭執，
    且未於言詞辯論終結前聲明異議，本院審酌各項證據作成時
    之狀況，尚無違法取得證據及證明力明顯過低等瑕疵，且與
    本案待證事實間具有相當關聯，作為證據充足全案事實之認
    定，應屬適當，依刑事訴訟法第159條之5第1項規定，均有
    證據能力。另本判決下列認定事實所引用之其餘證據，均經
    依法踐行調查證據程序，亦無違法取得、不得作為證據之情
    形或顯有不可信之情況，且均與本案具關連性，認以之作為
    證據應屬適當，故揆諸上開規定，認上揭證據資料均有證據
    能力。
貳、實體部分：
一、本案認定犯罪事實所憑之證據及理由：
　　訊據被告矢口否認有何幫助詐欺犯行，辯稱：我於108年7月
    30日，除申辦系爭門號外，尚有辦另外4支門號，當日之所
    以會辦這麼多門號，是因為我要玩線上遊戲，想要領取線上
    遊戲的優惠，只要綁定門號就可以送點數和抽獎，我當時把
    上開5個門號連同個人資料、SIM卡都用中華電信的紙袋放在
    機車置物廂內，結果被偷走了，我不懂掛失，因為不是月租
    型的，以為300元打完就沒用了，且我有在吃精神科藥物，
    精神狀況及記性不好，我一直在想到底放在哪裡，後來我才
    想起來是放在機車或是我房間裡，我沒有交給他人使用云云
    。辯護人辯稱：行動電話門號、SIM卡，只要有被害人去報
    案，馬上就會被停用，耗損率高，詐騙集團在短缺的狀況下
    ，只要有途徑可以取得這樣的SIM卡或是行動電話門號都有
    可能去使用，且本案應由檢察官舉證被告確實有提供SIM卡
    給詐騙集團，然原審僅以推理去認定行動電話門號是被告提
    供給詐騙集團，基於罪證有疑應利於被告之訴訟原則下，應
    認被告無罪云云。惟查：
（一）被告於108年7月30日申辦系爭門號，且系爭門號之SIM卡
      自申辦後之某不詳日、時即脫離被告持有等節，業據被告
      於原審及本院供承不諱（見原審卷第70頁，本院卷第76頁
      ），且有申請書1份附卷可參（見原審卷第137至143頁）
      ；而告訴人於上揭時、地，遭詐欺集團以上開手法詐騙，
      致其陷於錯誤，而於前揭時、地，匯款15萬元至陳宥成帳
      戶後，旋遭提領一空等情，亦據告訴人於原審證述明確（
      見原審卷第233至236頁），且有陳宥成帳戶之開戶基本資
      料及交易明細表、告訴人提出之匯款申請書、行動電話通
      聯紀錄等在卷可稽（見警卷第39至49、95頁，108年度他
      字第9071號卷第65頁），堪認最早應於108年7月30日，最
      晚應於108年9月3日上午9時53分即詐欺集團成員對告訴人
      行使詐術前，系爭門號SIM卡即已脫離被告持有，且系爭
      門號SIM卡確經詐欺集團成員用以充作詐欺告訴人之工具
      無訛。
（二）被告雖以前詞置辯，惟查：
　　1.被告於108年7月30日，除系爭門號外，尚一同申辦另4支
      門號乙節，固有申請書4份存卷可考（見原審卷第147至18
      3頁），且被告罹患精神疾病乙節，亦有馬偕紀念醫院乙
      種診斷證明書、被告身心障礙證明各1份可佐（見原審卷
      第43、47頁）。惟被告既於同日申辦大量門號，依其所辯
      ，其復係欲申辦門號用以領取線上遊戲獎勵，衡以線上遊
      戲推出之優惠活動係於遊戲內活動介面中輸入欲推薦好友
      的手機門號後，確認發送後系統將會自動傳送一封簡訊至
      該門號，收到簡訊的好友於遊戲首次創立（立即玩）門號
      認證，再創立第二個遊戲角色後，而推薦者則可獲得王牌
      券一張，且限定一定期間始有效之活動，此有網銀國際股
      份有限公司110年3月15日網字第11003107號函可佐（見原
      審卷第227至228頁），被告當無申請門號時隔數日未使用
      所申辦門號之理，故其所辯顯與常情不符。
　　2.倘以客戶如遺失行動電話門號SIM卡，應可至門市辦理補
      卡，或予以辦理掛失服務，且衡情行動電話門號SIM卡屬
      細小物品，倘偶然遺落，除非刻意搜索尋找，否則多半遭
      踐踏損毀或誤為碎片垃圾而丟棄，其遺失掉落地面後，經
      拾獲又恰供作詐騙集團成員使用之機率甚低。再者，詐騙
      集團為確保能順利使用行動電話門號詐欺被害人，勢將設
      法取得與自身無關聯且可完全為其掌控之SIM卡，以供聯
      繫被害人之用，若係遺失或遭竊之SIM卡，因SIM卡持有人
      隨時可能會報警處理或向電信機構辦理掛失，詐騙集團可
      能漏接被害人來電而無法順利遂行詐騙行為，是詐騙集團
      應無冒險使用此類非屬渠等可以完全掌握之他人遺失或遭
      竊SIM卡之可能。依被告於本院自承：其遺失本案價值150
      0元之SIM卡並未掛失，因為其不確定東西是不是放在機車
      上。我在工地做臨時工，日薪900元到1,000元不等，有缺
      就可以去，父母親沒有工作，我現在沒有固定去醫院看診
      ，因為收入不穩定，沒有有錢可以去等情（見本院卷第76
      -77頁），則其經濟狀況顯然並不富裕，詎竟何以其並未
      於系爭門號SIM卡遺失時，辦理掛失以減少損失，啟人疑
      竇，尚難作為被告有利之認定。是本案詐騙集團於向告訴
      人為詐欺犯行時，應可確信系爭門號SIM卡無由被告掛失
      之可能，而此等確信，在系爭門號SIM卡係未經被告同意
      而使用之情況下，實無可能發生。由此益徵被告上開辯解
      難以採信，且足認被告確有提供系爭門號SIM卡予詐騙集
      團使用，辯護人所辯應由檢察官積極舉證證明被告提供予
      何詐騙集團成員云云，並不足採。
　　3.按刑法上之故意，可分為確定故意（直接故意）與不確定
      故意（間接故意），所謂「不確定故意」，係指行為人對
      於構成犯罪之事實，預見其發生而其發生並不違背其本意
      者，刑法第13條第2項定有明文。又近年來利用人頭行動
      電話門號以行詐騙之事屢見不鮮，除經媒體廣為報導外，
      並經政府多方宣導，而行動電話門號為通訊之重要工具，
      關乎使用者個人隱私及相關權益，其專屬性及私密性甚高
      ，且我國電信業者對於申辦行動電話門號，並無特殊資格
      或使用目的之限制，凡有需求者均可申辦，復可向不同電
      信業者申請數個不同門號，若無故蒐集不特定人之行動電
      話門號並給予報酬或好處，依常理判斷，可能為與財產犯
      罪有關，用於規避犯罪偵查機關之追查，是依一般人之智
      識及社會生活經驗，對於門號SIM卡極可能供作財產犯罪
      不法目的使用，當有合理之預見。被告雖罹患精神疾病，
      惟自其偵查、原審及本院應訊狀況觀之（見109年度偵字
      第6490號卷第23至25頁，原審卷第39至41、69至77、231
      至247頁，本院卷第70至79頁），其就所訊問之問題，均
      能理解其義，衡酌其應答及舉止核屬正常，故其就上開情
      事，自難諉為不知。是被告於交付系爭門號之SIM卡時，
      主觀上應可預見該SIM卡極可能遭第三人作為財產犯罪之
      工具，仍抱持僥倖心態予以交付，縱無證據證明其明知該
      詐騙集團成員之犯罪態樣，然該詐騙集團成員嗣後將其提
      供之上開SIM卡供作詐欺取財犯罪之用，顯不違反被告本
      意，由此自堪認定其主觀上有容任他人利用其SIM卡犯詐
      欺取財罪之不確定幫助犯意。
（三）綜上所述，被告所辯係屬臨訟卸責之詞，無足採信。本案
      事證明確，被告犯行堪以認定，應予依法論科。
二、論罪：
（一）刑法上之幫助犯，係對於犯罪與正犯有共同之認識，而以
      幫助之意思，對於正犯資以助力，而未參與實施犯罪之行
      為者而言（最高法院88年度台上字第1270號判決意旨參照
      ）。是如未參與實施犯罪構成要件之行為，且係出於幫助
      之意思提供助力，即屬幫助犯，而非共同正犯。本案被告
      單純提供系爭門號SIM卡之行為，不能與向本案被害人施
      以詐術之行為等同視之，且亦無證據證明被告有何參與詐
      欺取財犯行之構成要件行為，是被告以上開行為，對於該
      詐欺集團成員遂行詐欺取財犯行資以助力，揆諸前述說明
      ，自應論以幫助犯，而非共同正犯。又依現存卷證，並無
      任何積極證據足認被告所幫助之詐騙集團成員人數已達三
      人以上，亦欠缺積極證據足證被告明知或可得知悉此項詐
      術細節，依罪疑唯輕原則，尚難認本案有刑法第30條第1
      項前段、第339條之4第1項第2款之幫助加重詐欺取財罪之
      情形。
（二）核被告所為，係犯刑法第30條第1項前段、第339條第1項
      之幫助詐欺取財罪。
（三）被告前因施用毒品案件，經臺灣臺北地方法院以103年度
      審簡字第1811號判決各判處有期徒刑2月（共3罪），應執
      行有期徒刑5月確定，於104年10月8日易科罰金執行完畢
      。復因施用毒品案件，經原審法院以107年度基簡字第154
      9號判決處有期徒刑4月確定，於108年2月15日易科罰金執
      行完畢等情，有本院被告前案紀錄表在卷可按，其於受有
      期徒刑之執行完畢後，5年以內故意再犯本件有期徒刑以
      上之罪，構成刑法第47條第1項所定之累犯。按司法院釋
      字第775號解釋，依解釋文及理由之意旨，係指構成累犯
      者，不分情節，一律加重最低本刑，於不符合刑法第59條
      所定要件之情形下，致生行為人所受之刑罰超過其所應負
      擔罪責之個案，不符罪刑相當原則、比例原則，於此範圍
      內，在修正前，為避免發生上述罪刑不相當之情形，法院
      就該個案應裁量是否加重最低本刑。而經本院綜合斟酌被
      告構成累犯前案紀錄（下稱前案）之罪質種類與本案非屬
      同一，且前案罪名並非重罪，又係以易科罰金之態樣執行
      完畢等節，尚難逕認被告之刑罰反應力薄弱，而需再延長
      其最低法定矯正期間，故被告本案所犯之罪，無依刑法第
      47條第1項規定加重最低本刑之必要，附此敘明。
（四）被告係幫助他人犯詐欺取財罪，業據認定如前，爰依刑法
      第30條第2項之規定，按正犯之刑減輕之。
三、上訴駁回：
　　原審審理結果，認被告何寬洪所犯罪證明確，而適用刑法第
    30條第1項前段、第2項、第339條第1項等規定，並審酌被告
    所為，影響社會正常交易秩序，使不法之徒藉此輕易詐取財
    物，所造成之危害非輕，行為殊不足取，且其犯後否認犯行
    、未與被害人達成和解，犯後態度不佳，兼衡其素行、犯罪
    動機、目的、手段、智識程度、生活狀況、提供門號之數量
    、本案被害人所受之損失等一切情狀，認被告幫助犯詐欺取
    財罪，處有期徒刑3月，並諭知易科罰金之折算標準；系爭
    門號之SIM卡，雖為供被告犯罪所用之物，然因被告業已將
    之交付他人，非屬被告所有之物，爰不予宣告沒收；被告固
    提供其SIM卡予不詳之詐騙集團成員使用，使詐騙集團成員
    得藉以遂行詐欺取財之犯行，惟依本案現存證據資料，尚無
    積極證據足認被告已實際獲取犯罪所得，自無從宣告沒收其
    犯罪所得，核無認定事實錯誤、量刑瑕疵或違背法令之情形
    ，其結論尚無不合。茲原判決已詳敘就卷內證據調查之結果
    ，而為綜合判斷、取捨，認被告確有幫助犯詐欺取財犯行，
    其得心證的理由已說明甚詳，並就刑法第57條各款及前開所
    列情狀，予以綜合考量，在法定刑度範圍內，詳予審酌科刑
    ，經核原判決所為論斷及量刑並無違背經驗法則、論理法則
    、或有濫用量刑權限，亦無判決理由不備，或其他輕重相差
    懸殊等量刑有所失出或失入之違法或失當之處，自不容任意
    指為違法。被告上訴意旨仍執陳詞對原審就卷內證據之證明
    力判斷職權之適法行使，砌詞指摘原判決不當云云，為無理
    由，應予駁回。
據上論斷，應依刑事訴訟法第368條，判決如主文。
本案經檢察官黃騰耀到庭執行職務。
中　　華　　民　　國　　110 　年　　9 　　月　　30　　日
                  刑事第十七庭  審判長法　官  鄭水銓
                                      法　官  黃雅芬
                                      法　官  沈君玲
以上正本證明與原本無異。
不得上訴。
                                      書記官  曾彥碩
中　　華　　民　　國　　110 　年　　9 　　月　　30　　日
附錄：本案論罪科刑法條全文
中華民國刑法第339條
（普通詐欺罪）
意圖為自己或第三人不法之所有，以詐術使人將本人或第三人之
物交付者，處5年以下有期徒刑、拘役或科或併科50萬元以下罰
金。
以前項方法得財產上不法之利益或使第三人得之者，亦同。
前二項之未遂犯罰之。